【裁判字號】    89,台上,726
【裁判日期】    890330
【裁判案由】    損害賠償
【裁判全文】
最高法院民事判決                                八十九年度台上字第七二六號
    上  訴  人  彭令占（即彭令占律師事務所）
    被 上訴 人  台灣中小企業銀行股份有限公司復興分行
    法定代理人  周文彩
右當事人間請求損害賠償事件，上訴人對於中華民國八十八年二月二十三日台灣高等
法院第二審判決（八十七年度上字第一四七八號），提起上訴，本院判決如左：
    主  文
上訴駁回。
第三審訴訟費用由上訴人負擔。
    理  由
本件上訴人主張：伊受訴外人即住居美國之余國藩委任，為其處理法律事務，自民國
八十六年六月間起，將第三人簽發之遠期支票多張，存入伊於被上訴人處開立之00
0－00－00000－0號綜合存款戶，委託被上訴人屆期代為提示，於各該支票
兌現後，再將該款交由被上訴人匯與余國藩，至八十七年三月止，上述託收及匯款情
形皆無異狀。同年四月十日，伊妻依訴外人即被上訴人經辦職員陳玉霓電稱：該日託
收，以彰化商業銀行西松分行為付款人，面額新台幣（下同）二十萬元，訴外人林李
麗蘭簽發之八十七年四月十日期支票一紙已兌現云云，於上開帳戶中提領該二十萬元
票款，另再提領二十萬元，共四十萬元，交付被上訴人折合美金電與余國藩。詎同
日下班後，陳玉霓又電稱前開支票業已退票，經週六、日休息二日後，伊於同月十三
日上午攜帶存摺及其他證件至被上訴人處查詢，被上訴人職員竟趁機將存摺第九頁第
八行加註「退票支出二十萬元，透支十六萬五千七百零三元」等字，暗中以沖帳方式
，將伊在被上訴人分行之定期存款中強行扣抵二十萬元，顯為故意侵權行為等情，爰
依民法第一百八十四條第一項及消費者保護法第五十一條規定，求為命被上訴人賠償
損害二十萬元並加計法定遲延利息，及給付該損害額三倍之懲罰性賠償金六十萬元之
判決。
被上訴人則以：支票存款於提出交換之次日確定未退票後始能入帳，伊於存摺內所為
「『年月日』87/4/10，『摘要』本埠入，0000000（系爭支票號碼），『存入』$200
,000.00，『結存』$440,873.00」之記載，僅在表示將有本埠票款存入之訊息供存款
戶參酌注意而已。又兩造間訂有綜合存款約定書，上訴人得向伊透支，上訴人向伊提
領四十萬元，雖活期存款部分不足，依約仍得提領，不足之差額即為上訴人之借款，
伊對上訴人並無侵權行為可言等語，資為抗辯。
原審審理結果以：查上訴人在被上訴人處開立000－00－00000－0號綜合
存款戶，於八十七年四月十日將系爭支票交被上訴人託收，於同日提領四十萬元折合
美金一萬二千一百四十七‧一三元電匯予美國之余國藩，嗣系爭支票退票，被上訴人
於上訴人之綜合存款存摺記載「『年月日』87/4/10，『摘要』本埠入，0000000，『
存入』$200,000.00，『結存』 $440,873.00」，「『年月日』87/4/10，『摘要』轉
帳，『支出』$400,000.00，『結存』$40,873.00」，「『年月日』87/4/10，『摘要
』轉帳，『支出』 $6,576.00，『結存』34,297.00」，「『年月日』87/4/10，『摘
要』退票，『支出』$200,000.00，『結存』$165,703.00 -」等情，有綜合存款存摺
影本、賣匯水單、支票及退票理由單等可稽，且為兩造所不爭。按所謂受託代收票據
，係指金融機關將存款戶存入之票據透過票據交換系統，代向票據發票人委託之付款
行庫提示票據而言。故票款之兌現與否在於付款行庫是否同意付款，並非票據一存入
受託代收票據之行庫即能取得票款。是被上訴人受託代收系爭支票並無確保票據兌現
之義務，該票據兌現與否，端視發票人林李麗蘭於票載當日營業時間內，在付款銀行
有無該票款之足額存款而定，此有載明「存戶以各種票據存入，其票據係屬代收性質
者，須俟收妥後，方可起息支用」之存款客戶須知第五條可稽。至上訴人之存摺記載
』『年月日』87/4/10 ，『摘要』本埠入，0000000，『存入』$200,000.00，『結存
』$440,873.00 」，係指客戶託收八十七年四月十日到期之「台北市交換」票據乙紙
，存摺以「本埠入」字樣登錄，除表示即將有本埠票款存入之訊息供存戶參酌注意外
，並兼顧該票款之通過得以當日彙算利息為起算日之依據。又依目前台北市票據交換
所之作業，需待當日下午五時左右經交換後，始知票據是否兌現，如係退票，再於退
票後以無摺方式沖帳及通知存款人，故被上訴人於系爭支票退票後再於上訴人之存摺
補登「『年月日』87/4/10，『摘要』退票，『支出』$200,000.00，『結存』$165,7
03.00-」，為各銀行慣行之列計方式，有他銀行類似情形之存摺可按。上訴人主張被
上訴人內部作業有故意過失情形，應負損害賠償責任云云，自不足採。次查被上訴人
銀行所謂「綜合存款」係指：綜合活期存款、活期儲蓄存款、定期存款、定期儲蓄存
款、擔保放款（下簡稱活存、活儲、定儲及擔放）等，納入同一存摺內，與本行同時
作一種或數種往來，存戶憑該存款存摺或依約定方式存取款項及貸款往來。本存款得
申請全行收付與金融卡，惟不得辦理金融卡融資；又本存摺開戶時，經辦員應請存戶
填具印鑑卡二份，並簽訂台灣中小企業銀行綜合存款約定書（下簡稱約定書），約定
書之印鑑應與本存摺印鑑同，其餘均與一般活期性存款開戶手續同。印鑑卡分別交由
活（儲）存、定（儲）存經辦各一份裝訂成冊保管，約定書由定（儲）存經辦員保管
；再綜合存款約定書第四條約定：「本存款項下之活期存款或活期儲蓄存款，如因取
款或其他支付款項而致存款餘額不足支付時，其差額即為立約人借款金額，立約人不
另簽具借款憑證。貴行得在立約人存於本存款項下之定期存款或定期儲蓄存款總額，
在中央主管機關核定之質借成數範圍內由立約人陸續質借，以供支付。」等情，有被
上訴人綜合存款開戶條件、開戶手續規則及綜合存款約定書可憑。上訴人於七十二年
三月十七日以「彭令占律師事務所」名義在被上訴人處開立活期綜合存款戶，簽立印
鑑卡，並領有封面設計及帳號與一般活期存款存摺封面迥異之綜合存款存摺使用之事
實，有上訴人之綜合活期存款印鑑卡、綜合存款存摺影本可稽。雖上訴人否認簽署上
開約定書，惟查上訴人既不爭執前述印鑑卡及綜合存款存摺之真正，參酌其於八十六
年十月十四日、八十六年十月十六日至同年月二十六日曾引用約定書第四條之規定動
用金額，有往來帳目可證，且不爭執曾透支等情以觀，足認被上訴人辯稱兩造間確曾
簽訂綜合存款約定書，該紙約定書於七十五年十二月十五日毀於大地震，因被上訴人
失查，致未要求上訴人補簽等語，堪以採信。則上訴人自得依上開約定書第四條之約
定提領超過其活期存款或活期儲蓄存款帳戶內之金額，而成立質借之關係，不因該紙
約定書之逸失而受影響。再查，被上訴人受理存摺存款戶之取款手續，乃依存戶填立
之取款憑條為付款之憑據，系爭款項係上訴人於八十七年四月十日書立四十萬元之取
款憑條辦理領款手續，有該紙取款憑條可證。是項取款憑條既由上訴人書立，縱其活
期存款不足支付四十萬元，惟依前述約定書第四條前段之約定，其差額即為借款金額
，不須另簽具借款憑證。況該條後段復約定「貴行得在立約人存於本存款項下之定期
存款或定期儲蓄存款總額，在中央主管機關核定之質借成數範圍內由立約人陸續質借
，以供支付。」字樣，八十七年四月十日上訴人綜合存款可動用之金額高達四百五十
六萬零八百七十三元，其提領四十萬元並未逾該質借之成數範圍，則被上訴人以上訴
人之定期存款為擔保，先予墊借十六萬五千七百零三元，依前揭說明，殊難謂有何不
法可言。從而，被上訴人於上訴人存摺內為透支質借之記載，即無不當。此外，上訴
人復未舉證證明被上訴人有何侵權行為致其受有損害，其依民法第一百八十四條及消
費者保護法第五十一條前段之規定，訴請被上訴人賠償二十萬元本息及給付懲罰性損
害金六十萬元，為無理由，不應准許等詞。因而維持第一審所為上訴人敗訴之判決，
經核於法並無不合。上訴論旨，猶就原審取捨證據、認定事實之職權行使，指摘原判
決不當，求予廢棄，難謂有理由。查上訴人於被上訴人行庫開立者為「綜合存款戶」
，依綜合存款約定書之約定得以定期存款質借動用金額，又上訴人於八十七年四月十
日在被上訴人綜合存款可動用之金額高達四百五十六萬零八百七十三元，為原審確定
之事實。則被上訴人於第一審答辯狀稱「該（四十萬元）取款憑條既由原告書立，經
本行電腦驗證無存款不足之情事予以扣帳」、「原告當日所書立四十萬元之取款憑條
，經本行電腦判別無存款不足而予扣帳付款」云云，尚難認其謂系爭支票存入託收業
已兌現，上訴人指被上訴人自認是項事實一節，容有誤會，附此敘明。
據上論結，本件上訴為無理由，依民事訴訟法第四百八十一條、第四百四十九條第一
項、第七十八條，判決如主文。
中      華      民      國    八十九    年      三      月      三十    日
                              最高法院民事第五庭
                                  審判長法官  蕭  亨  國
                                        法官  許  朝  雄
                                        法官  陳  淑  敏
                                        法官  葉  勝  利
                                        法官  高  孟  焄
      右正本證明與原本無異
                                              書  記  官
中      華      民      國    八十九    年      四      月     十四     日


司法院資訊處製作；財團法人民間司法改革基金會備份。
